ACORDAO-COMPLETO-2343456

ACÓRDÃO 482/2019 ATA 7/2019 - PLENÁRIO

VISTOS, relatados e discutidos estes autos de auditoria operacional que teve por objetivo a avaliação de políticas públicas de inclusão social e produtiva do Governo Federal no Estado do Pará,
ACORDAM os Ministros do Tribunal de Contas da União, reunidos em Sessão Plenária, ante as razões expostas pelo Relator, com fundamento nos arts. 36 e 37 da Resolução TCU 259/2014 c/c o art. 169, inciso V, do Regimento Interno, em considerar cumpridos os objetivos da auditoria e encerrar o presente processo com o seu apensamento definitivo ao TC Processo 017.192/2018-8.

Auditoria (FOC) com objetivo de avaliar políticas de inclusão social e produtiva do Governo Federal, em especial as voltadas para inclusão no mercado de trabalho, bem como verificar as condicionalidades da educação voltadas para o Bolsa Família e seus efeitos na empregabilidade e inclusão do jovem no mercado de trabalho. (SEC-PA)

Secretaria Municipal de Educação de Belém, Secretaria Municipal de Economia de Belém e Secretaria Secretaria Executiva de Educação do Pará, Secretaria de Estado de Assistência Social, Trabalho, Emprego e Renda Municipal de Educação de Castanha

3. Interessado: Tribunal de Contas da União

13.1. Ministros presentes: José Mucio Monteiro (Presidente), Walton Alencar Rodrigues, Benjamin Zymler, Aroldo Cedraz, Raimundo Carreiro (Relator), Ana Arraes e Bruno Dantas.
13.2. Ministros-Substitutos presentes: Augusto Sherman Cavalcanti e Weder de Oliveira.

RAIMUNDO CARREIRO

Adoto, como relatório, com alguns ajustes, a instrução produzida pela SEC-PA sobre a matéria dos autos (peça 21) :
" Apresentação
Trata-se de Auditoria Operacional realizada no âmbito da Fiscalização de Orientação Centralizada (FOC) , coordenada pela Secretaria de Controle Externo da Previdência - SecexPrevidencia, materializada no TC Processo 017.192/2018-8 (Fiscalis 205/2018) , com o objetivo de avaliar políticas de inclusão social e produtiva do governo Federal, em especial, as voltadas para inclusão no mercado de trabalho por meio de ações do Ministério do Trabalho - MTb e do Ministério do Desenvolvimento Social - MDS, bem como as condicionalidades da educação do programa Bolsa Família.
Além desta unidade técnica, participaram as regionais: Alagoas, Amazonas, Bahia, Ceará, Maranhão, Mato Grosso, Mato Grosso do Sul, Minas Gerais, Paraíba, Pernambuco, Piauí, Rio de Janeiro, Rio Grande do Norte, Rio Grande do Sul, Rondônia, Roraima, São Paulo e Tocantins.
A Secex-Previ elaborou a matriz de planejamento e outros papeis de trabalho da auditoria e convidou as Secex estaduais a participarem de um workshop na sede do TCU para as discutirem. A Secex-Previ também dividiu a atuação das Secex estaduais em dois grupos, denominados “A” e “B”. Ambos os grupos avaliaram a atuação dos postos do Sistema Nacional de Emprego (Sine, integrantes do Ministério do Trabalho) e compararam essa atuação com ações de natureza semelhante desenvolvidas no Plano Progredir, a cargo do Ministério do Desenvolvimento Social. Adicionalmente, aos participantes do grupo “A” coube analisar projetos de economia solidária, enquanto que os do grupo “B”, ao qual a Secex-PA pertence, coube avaliar a gestão das condicionalidades de educação do Programa Bolsa Família – PBF.
Introdução 
I.1. Deliberação que originou o trabalho 
Em cumprimento ao Acórdão 1827/2017-TCU-Plenário [relator Ministro José Múcio Monteiro], realizou-se a auditoria nas Secretaria Executiva de Educação do Pará, Secretaria de Estado de Assistência Social, Trabalho, Emprego e Renda do Pará, Secretaria Municipal de Educação de Belém, Secretaria Municipal de Economia de Belém e Secretaria Municipal de Educação de Castanhal, no período compreendido entre 27/08/2018 e 16/11/2018.
I.2. Visão geral do objeto 
Os objetos dos trabalhos são as políticas de inclusão social e produtiva do Governo Federal, particularmente as voltadas para inclusão no mercado de trabalho por meio de ações do Ministério do Trabalho e Ministério do Desenvolvimento Social, bem como as condicionalidades da educação do programa Bolsa Família.
As bases dessas políticas encontram-se no Plano Brasil Sem Miséria (BSM) , lançado pelo Governo Federal em junho de 2011, por meio do Decreto 7.492/2011, voltado às famílias que viviam com uma renda familiar inferior a R$ 70,00 mensais por pessoa. 
Esse plano baseia-se em três pilares: garantia de renda, para alívio imediato da situação de extrema pobreza; acesso aos serviços públicos, visando melhorar as condições de educação, saúde e cidadania das famílias; e inclusão produtiva, com o objetivo de aumentar as capacidades e as oportunidades de trabalho e geração de renda entre as famílias mais pobres do campo e das cidades.
De acordo com a consulta ao Siop, referente aos exercícios de 2013 a 2017, o BSM contemplou 45 ações orçamentárias de 15 órgãos e entidades da Administração Pública Federal. 
Diante desse contexto, a Segecex, por meio da Ordem de Serviço 09/2018, constituiu grupo de trabalho com o objetivo de propor diretrizes e ações de fiscalização e definir a estratégia de atuação do TCU e o escopo da auditoria operacional no tema de Inclusão Socioeconômica. Assim, o grupo de trabalho definiu as seguintes ações que comporão a primeira etapa do trabalho:
a) Sistema Nacional de Emprego (Sine) ; 
b) Plano Progredir; 
c) Política Nacional de Economia Solidária; e
d) Condicionalidades da Educação para o programa Bolsa Família.
Como dito anteriormente, a equipe de auditoria da Secex-PA, integrante do grupo “B” abordou as ações dos itens a, b e d acima.
O Sistema Nacional de Emprego (Sine) , criado pelo Decreto 76.403/75, e regulamentado pela Resolução Codefat 758/2016, é um conjunto de políticas públicas que busca maior efetividade na colocação dos trabalhadores na atividade produtiva, visando à inclusão social, nas cidades e no campo, via emprego, trabalho e renda, por meio de atividades autônomas, pequenos empreendimentos individuais ou coletivos.
As principais ações do Sine consistem em habilitação ao seguro-desemprego, intermediação de mão-de-obra, qualificação social e profissional, orientação profissional e fomento a atividades autônomas e empreendedoras.
De acordo com publicação, datada de 23/6/2016, na página da internet do MTb denominada Portal do Fundo de Amparo ao Trabalhador, os serviços do SINE são prestados aos cidadãos por meio dos assim chamados Convênios Plurianuais do SINE (CP-SINE) , firmados com as secretarias estaduais e municipais de trabalho. Tais convênios possuem a vigência de 5 anos (2012 a 2017) e são subdivididos por etapas, em que cada etapa há uma nova meta a ser cumprida.
Esses convênios orientam-se pela Portaria Interministerial 424/2016, cujo acompanhamento é realizado pelo Sistema de Gestão de Convênios e Contratos de Repasse do Governo Federal (Siconv) . As metas a serem cumpridas pelos convenentes levam em conta os quantitativos de trabalhadores inscritos para intermediação; as vagas captadas junto aos empregadores; os encaminhamentos para entrevistas; os trabalhadores colocados no mercado de trabalho e a emissão de carteiras de trabalho. 
Encontram-se em vigor até o fim deste ano de 2018 dois convênios firmados pelo MTb para a promoção dos serviços prestados pelo Sine no Pará, sendo um com o Governo do Estado (Siconv 776830/2012) e o outro com o município de Belém (Siconv 776783/2012) . Os dois convênios têm como objeto o estabelecimento de cooperação técnica e financeira mútua para manutenção, modernização e ampliação da rede de atendimento do Sistema Público de Emprego, Trabalho e Renda, objetivando a execução de ações integradas do Programa do Seguro-Desemprego no que concerne às ações de orientação profissional e intermediação de mão de obra, habilitação ao Seguro-Desemprego.
O Sine estadual vincula-se à Secretaria de Estado de Assistência Social, Trabalho, Emprego e Renda do Pará (Seaster) . Possui 33 agências, sendo duas localizadas na capital paraense e as demais distribuídas em todas as mesorregiões do estado. Nessas agências realizam-se sobretudo ações destinadas à intermediação de mão de obra (IMO) e concessão do seguro desemprego. Além dos Sines estaduais apenas o município de Belém possui Sine próprio. 
No período de janeiro/2017 a junho/2018, os números do Sine em relação à intermediação de mão de obra constam da Tabela 1 adiante.
Tabela 1: Atendimentos da Rede Sines no Pará (janeiro de 2017 a junho de 2018) . Fonte: informações prestadas pelos auditados (peças 9 e 10) .
		Sines da Rede Estadual
	Sines do Município de Belém

		Jan-Dez/2017
	Jan-Jul/2018
	Jan-Dez/2017
	Jan-Jul/2018

	Trabalhadores inscritos para intermediação de mão de obra
	70.181
	34.526
	4.800
	1.433

	Vagas captadas junto aos empregadores  
	8.066
	5.606
	110
	120

	Encaminhamentos para entrevistas
	19.210
	13.343
	90
	170

	Trabalhadores colocados no mercado de trabalho
	3.817
	2.480
	40
	90

Relativamente ao outro objeto dos trabalhos, as condicionalidades da Educação para o programa Bolsa Família, trata-se do cumprimento da exigência, para a concessão do benefício, de frequência mínima de oitenta e cinco por cento da carga horária escolar mensal, em estabelecimentos de ensino regular, de crianças e adolescentes de seis a quinze anos, e a de setenta e cinco por cento da carga horária escolar mensal de jovens com idade de dezesseis a dezessete anos, conforme estipulado no art. 28, inciso II, do Decreto 6.917/2009. 
O não cumprimento das condicionalidades gera às famílias beneficiárias do PBF os seguintes efeitos sucessivamente: a) advertência; b) bloqueio; c) suspensão; e d) cancelamento do benefício. 
De acordo com relatório do Bolsa Família e Cadastro Única do Ministério do Desenvolvimento Social (MDS) , disponível em http://www.mds.gov.br/bolsafamilia, (acesso em 26 de novembro de 2018) , no Estado do Pará, o perfil da educação em relação às condicionalidades do programa, em 15/9/2018, era: 
Total de crianças e jovens de 6 a 17 anos do PBF no estado: 1.191.752 crianças e/ou jovens
Crianças e jovens de 6 a 17 anos acompanhados: 1.053.457 crianças e/ou jovens
Taxa de Acompanhamento de Frequência Escolar (TAFE) : 88,4 %
Média nacional TAFE: 92,57%
Segundo o MDS, ainda em relação às condicionalidades, o acompanhamento da frequência escolar no Estado do Pará em maio de 2018 atingiu uma cobertura de 89,5% das crianças entre 6 e 15 anos (889.203 alunos de um universo de 993.603 alunos) e 82,9% de cobertura para o público na faixa etária de 16 e 17 anos (164.254 alunos acompanhados de um total de 198.149 alunos) . Dados disponíveis em https://aplicacoes.mds.gov.br/sagi/RIv3/geral/relatorio.php#. Esses números evidenciam o bom acompanhamento das condicionalidades, pelo menos no mês em foco.
Gráfico 1. Cobertura dos alunos beneficiários do programa bolsa família no Estado do Pará em maio de 2018

O controle das condicionalidades é feito por meio do Sistema Presença, criado em 2005 pelo Ministério da Educação e Cultura e serve para o acompanhamento da frequência dos alunos de 6 a 17 anos das famílias beneficiárias com o PBF. Os principais agentes entes envolvidos no PBF e papeis por eles desempenhados são:
Coordenador Estadual: trabalha em conjunto com os coordenadores municipais para controlar a presença dos beneficiários do Bolsa Família no Estado;
Coordenador Municipal: cadastra os operadores municipais no sistema e promove treinamentos; e
Operador Escolar: lança a frequência de cada aluno, orienta os responsáveis pelos estudantes e apoia o serviço de assistência social. 
A Secretaria Executiva de Educação do Para possui o Sistema de Gestão Escolar (Sigep) , cujo objetivo é o monitoramento da educação no estado. Nele, faz-se o controle acadêmico, com dados de toda a rede estadual de educação, tais como: conteúdo, frequência, notas, professores, etc. Esse sistema não possui nenhuma comunicação com o Sistema Presença.
O apoio financeiro para a gestão descentralizada do PBF é realizado por meio do Índice de Gestão Descentralizada Estadual IGD-E e Índice de Gestão Descentralizada Municipal IGD-M. Esses índices medem, em cada esfera de governo, mensalmente, as Taxas de Atualização Cadastral e de Acompanhamento das Condicionalidades de Educação e Saúde. Com base neste índice, que varia de 0 a 1, são calculados os repasses financeiros que o MDS faz aos estados e municípios para ajudar na gestão do Cadastro Único e do Bolsa Família. Os repasses desses recursos são realizados pelo Fundo Nacional de Assistência Social (FNAS) para os Fundos Municipal e Estadual de Assistência Social.
I.3. Objetivo e questões de auditoria 
O objetivo desta auditoria é avaliar as políticas de inclusão social e produtiva do Governo Federal, em especial às voltadas para inclusão no mercado de trabalho por meio de ações do Ministério do Trabalho e do Ministério do Desenvolvimento Social, além de avaliar as condicionalidades da educação voltadas para o programa Bolsa Família.
A partir do objetivo do trabalho e a fim de compreender em que medida os recursos estão sendo aplicados de acordo com a legislação pertinente, formularam-se as seguintes questões:
Questão 1: Nos Estados, DF e Municípios, a atuação dos Sines contribui para a inclusão socioeconômica das pessoas em situação de vulnerabilidade?
Questão 2: Nos Estados, DF e Municípios, as condicionalidades de Educação do Programa Bolsa Família (PBF) são eficazes na manutenção dos alunos em sala de aula contribuindo para inclusão socioeconômica?
I.4. Metodologia utilizada 
Os trabalhos foram realizados em conformidade com as Normas de Auditoria do Tribunal de Contas da União (Portaria-TCU 280, de 8/12/2010, alterada pela Portaria-TCU 168 de 30/6/2011) e com observância aos Padrões de Auditoria de Conformidade estabelecidos pelo TCU (Portaria-Segecex 26 de 19/10/2009) e seguindo o previsto no Manual de Auditoria Operacional (Portaria-Segecex 4, de 26/2/2010) .
Para responder a primeira questão de auditoria, selecionaram-se os postos do Sine Estadual, Sine Municipal de Belém e Sine Municipal de Castanhal/PA. 
Para responder a segunda questão de auditoria, a equipe aplicou questionários à Secretaria Estadual de Educação, Secretaria Municipal de Educação de Belém, Secretaria Municipal de Educação de Castanhal, Centros de Referência de Assistência Social de Belém, Centros de Referência de Assistência Social de Castanhal, além de duas escolas estaduais, duas escolas da rede municipal de ensino em Belém e duas escolas da rede municipal de ensino em Castanhal. As escolas foram selecionadas a partir de uma pré-seleção da relação presente na peça 18, com mais de 500 alunos matriculados, percentual acima de 30% de alunos PBF. Desse sub-universo, selecionaram-se aquelas com maior número de quebra de condicionalidade. Desse novo conjunto, escolheram-se aleatoriamente as escolas visitadas, levando-se em conta também a facilidade de logística face ao tempo disponível para a realização dos trabalhos de campo.      
Como não houve premiação do projeto Progredir relacionado à intermediação de mão de obra, deixou-se de abordar aspectos relacionados à atuação dos Sines visitados com aquele projeto.
I.5. Limitações inerentes à auditoria 
Não houve limitações aos trabalhos.
I.6. Volume de recursos fiscalizados 
O volume de recursos fiscalizados alcançou o montante de R$ 12.626.586,25.
I.7. Benefícios estimados da fiscalização 
Entre os benefícios estimados desta fiscalização, pode-se mencionar a expectativa de controle e o Incremento da economia, eficiência, eficácia ou efetividade de programas de governo.
Achados de auditoria 
Não houve confirmação consistente dos achados elencados na matriz de planejamento no que diz respeito às condicionalidades do PBF. De uma maneira geral, a tabulação das respostas dos questionários e a observação direta, quando aplicável, evidenciam fraca ou nenhuma aderência às situações adversas descritas nos possíveis achados. 
Não se pode deixar de considerar que, para ser estatisticamente significativa e por se tratar de aplicação de uma política pública difusa, a confirmação de determinado achado somente faria sentido caso a amostra auditada fosse dimensionada de outro modo. A rede estadual pública de ensino no Pará, a rede municipal pública de ensino de Belém e a rede municipal pública de ensino de Castanhal contam, respectivamente, com 848 escolas, 118 escolas e 73 escolas, de acordo com informações prestadas pela coordenação dos trabalhos (peça 18) .  
Para que se tivesse a confirmação estatística ou não do achado com um nível de confiança de 95% dentro de uma margem de erro de 5%, seria necessário aplicar o questionário a 265 escolas da rede estadual pública de ensino, 91 escolas da rede municipal pública de ensino de Belém e 62 da rede municipal pública de ensino de Castanhal (esses números podem ser obtidos, por exemplo, em https://pt.surveymonkey.com/mp/sample-size-calculator/) . Em outras palavras, não há sentido em propor recomendações a uma ou duas escolas que, aparentemente, confirmariam determinado achado, pois a finalidade do trabalho é avaliar a política pública e propor medidas saneadoras numa perspectiva maior. 
A tabela 2 contém a consolidação dos resultados dos questionários (ver peça 13) . Os dados dessa tabela confirmam a afirmação do item 34 acima. As respostas das questões 10, 12 e 13 aplicadas aos Centros de Referência de Assistência Social visitados (Belém e Castanhal) , também serviram para afastar eventual ocorrência do achado relativo à baixa tempestividade de atendimento às famílias descumpridoras das condicionalidades de educação (peça 14) . 
Tabela 2: Percepção da amostra auditada sobre a política de concessão de benefício a aluno cuja família é atendida pelo programa bolsa família.
Quanto ao outro tema do trabalho, se a atuação dos Sines contribui para a inclusão socioeconômica das pessoas em situação de vulnerabilidade, as respostas dos entrevistados também se mostraram inconclusivas em confirmar ou não alguma das situações indesejáveis, conforme contido nas peças 15 a 17 (articulação insuficiente entre os ministérios sobre a política de inclusão socioeconômica; divergência entre responsáveis formais e efetivos; existência de estrutura informal na execução dos programas; existência de não-servidores em funções típicas; recursos humanos/financeiros inadequados; recursos insuficientes para a política de inclusão produtiva; sobreposição de tarefas; e políticas de inclusão socioeconômicas meramente formais) . 
Análise dos comentários dos gestores 
Em consonância com as NATCU, o envio do relatório preliminar aos gestores é obrigatório se houver achados de alta complexidade ou de grande impacto, e opcional nas demais situações, a critério do dirigente da unidade técnica. (NAT 145) . Em função disso e também porque os papéis de trabalho desta fiscalização servirão de subsídio para a SecexPrevidencia quando da consolidação dos dados de todas as secretarias regionais envolvidas nesta FOC, este relatório não foi submetido aos gestores para comentários.
Conclusão 
Por meio da aplicação de questionários, avaliou-se a política de concessão de benefício a jovens e adolescentes em idade escolar e matriculados em instituição pública de ensino cujas famílias recebem ajuda financeira do programa bolsa família. Por idêntica técnica, avaliou-se a atuação de três postos do Sine no Estado do Pará, sobretudo as ações por eles desempenhadas na intermediação de mão de obra e qualificação e orientação profissional. A ausência de premiações concedidas pelo plano Progredir no Estado do Pará prejudicou a comparação entre a atuação dos Sines visitados a ações desenvolvidas por organizações não governamentais com idênticos objetivos e premiadas pelo Progredir. 
De um modo geral, relativamente às condicionalidades da educação, não houve comprovação estatística relevante de alguma situação adversa contida na matriz de planejamento. De igual modo, as informações coletadas em campo sobre a atuação dos Sines visitados não evidenciaram de modo satisfatório e consistente os achados também presentes naquela matriz.  
Considerando-se que esta auditoria faz parte de uma Fiscalização de Orientação Centralizada (FOC) que visa avaliar políticas de inclusão social e produtiva do Governo Federal, os resultados deste trabalho em particular, serão tratados juntamente com os dos outros estados participantes, de forma sistêmica, no relatório consolidador da SecexPrevidência, TC Processo 017.192/2018-8. Em razão disso, propõe-se o apensamento destes autos ao processo consolidador da FOC. 
Proposta de encaminhamento
Ante todo o exposto, submetem-se os autos às considerações superiores, para posterior encaminhamento ao Gabinete do Exmo. Sr. Ministro-Relator José Múcio Monteiro, propondo o encerramento deste processo com o seu apensando definitivo ao TC Processo 017.192/2018-8, com fundamento nos arts. 36 e 37 da Resolução TCU 259/2014 c/c o art. 169, inciso V, do Regimento Interno do TCU.”
										
                    É o Relatório.

não há

Não atuou

AUDITORIA OPERACIONAL DO ÂMBITO DA FOC INCLUSÃO ECONÔMICA. AVALIAÇÃO DAS POLÍTICAS PÚBLICAS DE INCLUSÃO SOCIAL E PRODUTIVA DO GOVERNO FEDERAL COM ENFOQUE NA INCLUSÃO NO MERCADO DE TRABALHO. AUSÊNCIA DE ACHADOS DE AUDITORIA. APENSAMENTO DOS AUTOS AO PROCESSO PRINCIPAL

RELATÓRIO DE AUDITORIA (RA)

Sec-PA (extinta Secex/PA)

Inicialmente, registro que atuo nos presentes autos por força do art. 152 do Regimento Interno do TCU (RI/TCU) .
2.	Trata-se de auditoria operacional inserida na Fiscalização de Orientação Centralizada (FOC) Inclusão Socioeconômica, que está sendo desenvolvida sob a coordenação da Secretaria de Controle Externo da Previdência (SecexPrevidência) e tem por objetivo avaliar políticas públicas federais de inclusão social e produtiva da população carente e em vulnerabilidade social.
3.	Na presente ação de controle, em particular, a Sec-PA buscou avaliar, com base em visitas e aplicações de questionários previamente elaborados pela equipe de coordenação da FOC, as políticas de inclusão social e produtiva do Governo Federal no Estado do Pará, em especial as voltadas ao mercado de trabalho e as condicionalidades da educação do programa Bolsa Família 
4.	Relativamente às condicionalidades da educação, no concernente à política de concessão de benefício a jovens e adolescentes em idade escolar e matriculados em instituição pública de ensino cujas famílias recebem ajuda financeira do Programa Bolsa Família (PBF) , não houve comprovação estatística relevante de alguma situação adversa contida na matriz de planejamento.
5.	 Em outra passagem, a equipe de auditoria avaliou a atuação de três postos do Sine no Estado do Pará, sobretudo as ações por eles desempenhadas na intermediação de mão de obra e qualificação e orientação profissional. 
6.	Restou, porém prejudicada a comparação entre a atuação dos Sines visitados a ações desenvolvidas por organizações não governamentais com idênticos objetivos e premiadas pelo Progredir devido à ausência de premiações concedidas pelo plano Progredir no Estado do Pará. 
7.	De igual modo,  as informações coletadas em campo sobre a atuação dos Sines visitados não demonstraram de modo consistente a existência de eventuais achados que adviriam da matriz de planejamento.
8.	Feitas essas considerações, e uma vez que esta auditoria integra FOC cujo respectivo relatório principal, a ser produzido pela SecexPrevidência, desenvolverá os resultados ora reportados, referentes ao Estado do Pará, de forma sistêmica e consolidada com as de outros estados participantes, cabe determinar o apensamento dos presentes autos ao processo consolidador (TC Processo 017.192/2018-8) . 
Em face do exposto, Voto por que seja adotado o Acórdão que ora submeto ao escrutínio do Pleno.
TCU, Sala das Sessões Ministro Luciano Brandão Alves de Souza, em 13 de março de 2019.
RAIMUNDO CARREIRO 
Relator